【裁判字號】    97,易,1168
【裁判日期】    980423
【裁判案由】    詐欺
【裁判全文】
臺灣屏東地方法院刑事判決              97年度易字第1168號
公  訴  人  臺灣屏東地方法院檢察署檢察官
被      告  甲○○
上列被告因詐欺案件，經檢察官提起公訴（97年度偵字第4982號
），本院判決如下：
    主  文
甲○○幫助意圖為自己不法之所有，以詐術使人將本人之物交付
，累犯，處有期徒刑伍月，如易科罰金，以新台幣壹仟元折算壹
日。
    事  實
一、甲○○前因竊盜案件，經臺灣高雄地方法院以91年度鳳簡字
    第752 號判決判處有期徒刑3 月確定，於民國94年2 月14日
    縮刑期滿執行完畢，隔日出監。詎仍不知悔改，預見將自己
    名義之金融帳戶物件提供予他人任意流通、使用，該等帳戶
    可能會被人利用作為取得因該他人自己詐欺犯罪所得財物或
    財產上利益之用，而得幫助他人實施詐欺犯罪易於遂行之情
    形下，竟基於幫助他人實施詐欺犯罪之不確定犯意，於97年
    1 月29日前之某日，在不詳地點，將其向上海商業儲蓄銀行
    士林分行申請開立00000000000000號帳戶之存摺、提款卡及
    密碼等物件，交付某不詳姓名年籍之人，該不詳姓名籍之人
    又轉交所屬詐騙集團使用，該詐騙集團之成員旋基於共同意
    圖為自己不法所有之犯意聯絡，於97年1 月29日23時許，撥
    打電話予錢文璋，佯稱錢文璋先前於金石堂購物，簽帳時有
    設定錯誤情形，並指定要其至ATM 提款機操作以解除設定云
    云，使錢文璋陷於錯誤，因而依其指示，於同日23時25分許
    依對方指示至ATM 提款機匯款1 筆新臺幣（下同）29,988元
    至甲○○之上開帳戶，並隨即由該詐騙集團成員將該帳戶內
    之匯款提領一空。嗣因錢文璋察覺受騙，而報警處理始悉上
    情。
二、案經臺北市政府警察局士林分局報請臺灣士林地方法院檢察
    署呈請臺灣高等法院檢察署檢察長核轉臺灣屏東地方法院檢
    察署檢察官偵查起訴。
    理  由
壹、程序方面
一、按刑事訴訟法第159 條之4 規定，除前三條之情形外，下列
    文書亦得為證據：「一除顯有不可信之情況外，公務員職務
    上製作之紀錄文書、證明文書。二除顯有不可信之情況外，
    從事業務之人於業務上或通常業務過程所須製作之紀錄文書
    、證明文書。三除前二款之情形外，其他於可信之特別情況
    下所製作之文書。」此係因公務員職務上製作之紀錄文書或
    證明文書，係公務員依職權所為，與其責任、信譽攸關，若
    有錯誤、虛偽，公務員可能因此擔負刑事及行政責任，且該
    等文書經常處於可能受公開檢查之狀態，其正確性及真實之
    保障極高；另從事業務之人在業務上或通常業務過程製作之
    上開文書，因係於通常業務上不間斷而規律之記載，一般均
    有會計等人員校對，記錄時亦無預見日後將作為證據之偽造
    動機，其虛偽之可能性較小，且如讓製作者以口頭方式在法
    庭上再重述過去之事實或數據，實際上有其困難，二者具有
    一定程度之不可代替性，是除非有顯不可信之情況外，上開
    公務文書或業務文書應均具有證據能力；又與上開公務文書
    或業務文書同具有可信性之官方公報、統計表、體育紀錄、
    學術論文及家譜等文書，除非均有顯不可信之情況外，基於
    同一理由，亦應具有證據能力。本件卷附之中華郵政公司自
    動櫃員機儲戶交易明細表、本件帳戶之開戶資料、交易明細
    表等，均係金融機構經營業務關於交易紀錄之紀錄文書，或
    設立帳戶之證明文書，另卷附之本件中華電信通聯調閱查詢
    單，係電信公司經營業務關於通聯紀錄之紀錄文書，均係從
    事業務之人於業務上或通常業務過程所須製作之文書，經查
    亦無顯不可信之情況，上開文書應具有證據能力。
二、按被告以外之人於審判外之言詞或書面陳述，除法律有規定
    者外，不得作為證據；又被告以外之人於審判外之陳述，雖
    不符前4 條之規定，而經當事人於審判程序同意作為證據，
    法院審酌該言詞陳述或書面陳述作成時之情況，認為適當者
    ，亦得為證據。當事人、代理人或辯護人於法院調查證據時
    ，知有第159 條第1 項不得為證據之情形，而未於言詞辯論
    終結前聲明異議者，視為有前項之同意，刑事訴訟法第159
    條第1 項、第159 條之5 分別定有明文。被告於本院準備程
    序中表示對於證據能力無意見，且於本院言詞辯論終結前均
    未就其證據能力聲明異議，依前開刑事訴訟法第159 條之5
    第2 項之規定，被害人錢文璋於警詢中之證述、卷附之上海
    商業儲蓄銀行士林分行97年2 月18日（97）上士字第013 號
    函、台南市警察局第三分局安中派出所受理詐騙帳戶通報警
    示簡便格式表、內政部警政署反詐騙案件記錄表、台南市警
    察局第三分局安中派出所受理各類案件記錄表、安中派出所
    受理刑事案件報案三聯單、上海商業儲蓄銀行士林分行97年
    6 月20日（97）上士字第071 號函、上海商業儲蓄銀行士林
    分行97年11月4 日（97）上士字第126 號函等，亦有證據能
    力，合先敘明。
貳、實體方面
一、訊據被告矢口否認有何幫助詐欺取財之未必故意，辯稱：上
    開帳戶存摺、提款卡係於97年初因搬家而遺失云云。惟查：
(一)、上開帳戶，係被告本人申請之事實，為被告自承在卷，並有
    本件帳戶之開戶資料附卷為證（見97年度偵字第7496號卷第
    9 至第16頁）。被害人錢文璋遭不詳人士以上揭所示之方法
    詐騙，並將29,988元之金額轉帳至被告名義之上揭帳戶內之
    事實，亦為被害人錢文璋於警詢中證述甚詳，並有中華郵政
    公司自動櫃員機儲戶交易明細表、本件帳戶之交易明細表各
    1 份在卷可資佐證（見上卷第5 頁、97年度偵字第4982號卷
    第24頁）。是被告開設之本件帳戶確遭不詳犯罪集團供以誘
    騙被害人錢文璋轉匯入金錢使用無訛。
(二)、又查，上開帳戶經被告於95年11月14日申請開立至97年1 月
    間，曾有多次提領、存入之記錄，此有本件帳戶之交易明細
    表1 份在卷可資佐證（見97年度偵字第4982號卷第24頁），
    足見本件帳戶確為被告所經常使用者，然遭遺失後，被告竟
    未曾有報警處理或向銀行為掛失止付、重新補發帳戶等程序
    ，顯然亦與常情不符。再者，以被告67年生之人，已出社會
    工作10年餘（見97年度偵字第4982號卷第16頁），對於自己
    經常使用金融機構發給之存摺、金融卡、密碼、語音查詢轉
    帳密碼等資料，無不應妥為保存，以防遺失或被盜用，而損
    及個人財產權益，並遭濫用為財產犯罪之工具；況近來利用
    人頭帳戶詐欺取財及擄車勒贖之犯罪類型層出不窮，該等犯
    罪，多數均係利用人頭帳戶作為出入帳戶，並經媒體廣為披
    載，被告係心智健全之成年男子，本於生活經驗及智識，對
    此應有認識，如確實因搬家遭竊而發現遺失存摺與提款卡，
    自應主動立即前往金融機構表示遺失並申請補辦之意，豈有
    被動等待警方於被害人報案後循線查知方陳述上情之理？
(三)、又查，觀諸被害人錢文璋於97年1 月29日匯入金額後，本帳
    戶隨即於同日分兩次提領時，均扣有6 元之手續費，此有客
    戶交易歷史清單1 份附卷可證（見97年度偵字第4982號卷第
    24頁），足見詐欺集團之人係持本件帳戶之金融卡前往自動
    櫃員機提領；復衡提領金融帳戶內任何款項，必須輸入或填
    載開戶時所設定密碼，以確認提款者係屬本人，或經本人授
    權為之，如未經本人告知，他人當無從得知密碼為何，遑論
    以之作為詐騙手法之人頭帳戶，此亦為吾人依一般生活認知
    所易於體察之常識。如非被告提供密碼予詐欺集團，則其何
    能即刻提領金額一空？顯見被告上開本件帳戶之相關密碼應
    係被告告知他人無訛，否則應無是理。
(四)、況自詐騙集團之角度審酌，渠等既知利用他人之帳戶掩飾犯
    罪所得，當知社會上一般正常之人如帳戶存摺、提款卡、印
    鑑遭竊或遺失，為防止拾得或竊得之人盜領其存款或做為不
    法使用而徒增訟累，必於發現後立即報警或向金融機構辦理
    掛失止付，在此情形下，如仍以該帳戶作為犯罪工具，則在
    渠等向他人詐騙，並誘使被害人將款項匯入該帳戶後，極有
    可能遭帳戶所有人自行提領或掛失止付而無法提領，則渠等
    大費周章從事於犯罪之行為，甘冒犯罪後遭追訴、處罰之風
    險，卻只能平白無故替原帳戶所有人匯入金錢，而無法得償
    犯罪之目的，是以犯罪集團若非確定該帳戶所有人不會報警
    、掛失止付或自行提領帳戶內金額，以確定渠等能自由使用
    該帳戶提款、轉帳，當不至於以該帳戶從事犯罪。衡以本件
    被害人於97年1 月29日匯入本件帳戶29,988元之金額後，於
    同日即由不詳人士迅速以提款卡提領一空之情形，此有卷附
    之中華郵政公司自動櫃員機儲戶交易明細表、本件帳戶之交
    易明細表各1 份在卷可資佐證（見97年度偵字第7496號卷第
    5 頁、97年度偵字第4982號卷第24頁）可稽。更足見該詐騙
    集團，於向被害人詐騙時，確有把握該帳戶不會被帳戶所有
    人掛失止付，而此等確信，在該帳戶係拾得、竊得或其他未
    經同意而使用他人帳戶之情形，實無發生之可能。
(五)、綜上所述，被告前開所辯，係屬卸責之詞，不足採信。本件
    事證明確，被告幫助詐欺取財之犯罪事實，堪以認定。
二、論罪科刑：
(一)、按刑法上之幫助犯，係對於犯罪與正犯有共同之認識，而以
    幫助之意思，對於正犯資以助力，而未參與實施犯罪之行為
    者而言（最高法院75年度台上字第1509號、88年度台上字第
    1270號判決亦同此意旨）。是以，如未參與實施犯罪構成要
    件之行為，且係出於幫助之意思提供助力，即屬幫助犯，而
    非共同正犯。本件被告基於幫助之犯意，提供存款帳戶存摺
    、提款卡等物予詐騙集團，並供詐騙被害人使用，僅係參與
    犯罪構成要件以外之行為，在無證據證明被告係以正犯而非
    以幫助犯之犯意參與或被告有參與詐騙被害人或領取被害人
    匯入之款項等詐欺取財之犯罪構成要件之行為之情形下，應
    認其所為係幫助犯而非正犯之行為。核被告所為，係犯刑法
    第30條第1 項前段、刑法第339 條第1 項之幫助詐欺取財罪
    。（另上開詐欺集團內之成員，就上開詐欺取財犯行間，均
    有犯意聯絡及行為分擔，均為共同正犯。惟因幫助係從犯，
    係從屬於正犯而成立，刑法上既無「共同幫助」之情，當亦
    無「幫助共同」之可言，故主文無須為「幫助共同」之諭知
    （參酌司法院70年10月28日 (70) 廳刑一字第1104號刑事法
    律問題研究之研究意見））。檢察官起訴書雖認本件詐欺正
    犯之詐欺手法為撥打電話予被害人錢文璋，佯稱被害人錢文
    璋之網路購物有設定錯誤情形，並指定要其至ATM 提款機操
    作云云，以致被害人錢文璋陷於錯誤，惟查，被害人錢文璋
    係於97年1 月29日23時許，接獲本件詐欺集團內某人電話，
    佯稱被害人錢文璋先前於金石堂購物，簽帳時有設定錯誤情
    形，並指定要其至ATM 提款機操作以解除設定云云，使被害
    人錢文璋陷於錯誤一情，業經被害人錢文璋於警詢時陳稱明
    確（見97年度偵字第7496號卷第3 、4 頁），是檢察官起訴
    書上開認定容有誤會。被告前因竊盜案件，經臺灣高雄地方
    法院以91年度鳳簡字第752 號判決判處有期徒刑3 月確定，
    於94年2 月14日縮刑期滿執行完畢，隔日出監一情，有臺灣
    高等法院被告全國前案紀錄表1 份在卷可憑，於5 年內故意
    再犯有期徒刑以上之本件，應依刑法第47條第1 項規定，論
    以累犯，並依法加重其刑。被告幫助他人犯詐欺取財罪，為
    從犯，應依刑法第30 條 第2 項之規定，按正犯之刑減輕之
    ，並先加後減之。爰審酌被告不顧詐騙集團對於社會治安所
    造成嚴重危害，助長犯罪集團氣焰，擾亂社會安寧，對治安
    所生危害非輕，及犯罪經查獲後仍矢口否認犯行，依現有卷
    證尚無可認有何悔悟意思之犯後態度，先前有竊盜、贓物等
    前科紀錄，素行不佳；惟本件被害人所受損害非鉅等一切情
    狀，處如主文所示之刑，並諭知如易科罰金之折算標準。
三、另被告提供予詐欺集團之上開帳戶存摺、提款卡等物件，均
    非屬被告本件犯罪義務沒收之物，且皆未扣案，復無證據足
    證該等物件現尚未滅失，再者，依現今一般金融機構之約定
    ，金融機構所發給之存摺、金融卡原則上約定屬金融機構所
    有，況被告既係將該等物件交付予他人，縱使認該等物件皆
    原為被告所有，被告亦已處分轉讓予他人（被告與該他人間
    無共同正犯關係），該等物件是否仍屬被告所有，亦有疑問
    ，斟酌上開帳戶業經相關機構列為犯罪帳戶，已無再為人利
    用之虞，相關物件亦已屬無用之物，為免日後執行之困擾，
    爰不予宣告沒收。
據上論斷，應依刑事訴訟法第299 條第1 項前段，刑法第30條第
1 項、第2 項、第339 條第1 項、第47條第1 項、第41條第1 項
前段，刑法施行法第1 條之1 ，判決如主文。
本案經檢察官劉昀到庭執行職務。
中    華    民    國    98    年    4     月    23    日
                  刑事第一庭    審判長法  官潘正屏
                                      法  官許蓓雯
                                      法  官羅培毓
以上正本證明與原本無異。
如不服本判決應於收受判決後10日內向本院提出上訴書狀，並
應敘述具體理由；其未敘述上訴理由者，應於上訴期間屆滿後
20日內向本院補提理由書（均須按他造當事人之人數附繕本）
「切勿逕送上級法院」。
中    華    民    國    98    年    4     月    23    日
                                書記官  戴仲敏
附錄本案所犯法條全文：
中華民國刑法第339條
（普通詐欺罪）
意圖為自己或第三人不法之所有，以詐術使人將本人或第三人之
物交付者，處5 年以下有期徒刑、拘役或科或併科1 千元以下罰
金。


司法院資訊處製作；財團法人民間司法改革基金會備份。
